臺灣臺北地方法院民事判決　　　　　　　91年度訴字第5122號
原　　　告　力祥機械工業有限公司
法定代理人　林根旺
訴訟代理人　陳憶娟律師
被　　　告　中國石油股份有限公司
法定代理人　郭進財
訴訟代理人　甲○○
上列當事人間給付工程款事件，本院於民國九十四年十二月十二
日言詞辯論終結，判決如下：
    主  文
原告之訴及假執行之聲請均駁回。
訴訟費用由原告負擔。
    事實及理由
壹、程序方面
    按公共工程之調解，產生一事不再理之效力，必須該起訴之
    爭議範圍與調解之標的範圍相同，始有「一事不再理」之適
    用，查兩造於90年9月14日在行政院公共工程委員會成立之
    調解內容為「關於本件採購工程之開工日期認定，雙方同意
    以民國89年5月29日為起始日。惟89年5月29日起算至同年8
    月15日止，累計42日之工作天，經衡量申請人所以未能實際
    施作，其原因與九二一地震引致材料採購問題有所關聯，申
    請人經同意改以同等品替換部分材料而自行吸收逾百萬元增
    加之成本，基於合理公平原則，上述42日之工作天應按申請
    人三分之一、他造當事人三分之二之比例分擔，即他造當事
    人就本工程應給予申請人28日之展延工期（42×2/3＝28）
    。」，顯見兩造就系爭工程曾經成立調解之範圍僅限於89年
    5 月29日起至同年8月15日止之工期認定，89年8月16日以後
    之工期核算並不在調解範圍內，兩造更不曾就系爭工程之工
    程款數額成立調解，被告抗辯原告起訴已違反「一事不再理
    」云云，應屬誤會，合先敘明。
貳、實體方面
一、原告主張：被告於89年4月12日，向原告採購、定作大林煉
    油廠「大林廠ROC至蒸餾工場等地區新增管架鋼構工程」（
    下稱系爭工程），原約定契約價金總額為新台幣（下同）
    36,300,000元，嗣又分別於90年4月23日、7月6日追加工程
    款65,000元、91,919元，再加計5%之新制營業稅，合計被告
    應付契約工程款總額為38,392,870元（依系爭工程契約書第
    5條第3項約定「契約價金，除另有規定外不含新制營業稅」
    ），惟被告於系爭工程竣工驗收後，累計僅支付34,844,
    595元予原告，尚積欠原告3,548,275元之工程款，該等應支
    付之工程款，分別係被告藉口所稱之逾期罰款3,409,275元
    ，以及無任何理由剋扣之工安罰款139,000元扣除，但經原
    告核算之結果原告之工程並無逾期，退言之，縱有逾期，該
    違約之罰款亦屬過高而應予酌減。又被告變更履約標的將鋼
    構油漆自＃46變更為＃44應給付540,600元，另要求原告將C
    段欄杆油漆自＃44漆成黑色應給付40,300元且增加履約之標
    的即C段新舊銜接處之平台及爬梯工作應給付原告92,200元
    ，爰依契約關係請求被告付款。爰聲明：被告應給付原告
    4,221,375元及自起訴狀繕本送達之翌日起按年息百分之五
    計算之利息，並陳明願供擔保請准宣告假執行。
二、被告則以（一）被告係依據原告自行算定之工期核算，原告
    竟於事隔多日之後再行反悔，另行主張顯違反「禁反言」（
    estoppel）的原則，又原告所稱之各項應予延長工期之事由
    均屬虛構增列而不足採，且本件並無違約金過高之情事，原
    告之主張違約金過高於法亦有未合，故而被告之違約罰款均
    有依據。（二）原告指稱被告剋扣139,000元，係因原告有
    重大違約事由，經被告依約處罰，原告亦已同意繳納罰款自
    無嗣後爭執之理。（三）鋼構油漆色澤由＃44改為＃46，係
    因原告先前之給付末符合「債之本旨」被告要求原告依約履
    行為符合契約要求，且原告亦已自行同意改色，並非另有工
    程追加，原告不得另行請求報酬。（四）欄杆顏色改漆成黑
    色，依施工說明書之約定，須經被告同意被告大林廠的現場
    欄杆均為黑色，而原告不顧現場的實際環境，又不依合約約
    定，更未徵詢被告的意見，貿然使用不當的油漆顏色所致，
    並非如原告所稱改變履約標的。（五）原告於施工中將Ａ段
    的爬梯等被告固有設備，予以切除，其依法依約均有回復原
    狀之義務，自無追加履約標的之可言。爰聲明：請求駁回原
    告之訴及假執行之聲請，並陳明如受不利判決願供擔保請准
    宣告免為假執行。
三、查原告主張兩造於89年4月12日，就系爭工程訂立契約，原
    約定契約價金總額為36,300,000元，嗣又分別於90年4月23
    日、7月6日追加工程款65,000元、91,919元，再加計5% 之
    新制營業稅，合計被告應付契約工程款總額為38,392,870
    元（依系爭工程契約書第5條第3項約定「契約價金，除另有
    規定外不含新制營業稅」），被告於系爭工程竣工驗收後，
    支付34,844,595元予原告，其餘3,548,275元之工程款等係
    被告以逾期罰款3,409,275元以及工安罰款139,000元扣除等
    情，業據其提出工程契約書及追加工程議價紀錄影本一份、
    被告退還合庫保證金之函影本一份以及驗收報告影本一份等
    件為證，復為被告而不爭執，自堪信為真實。
四、原告另主張：被告稱原告施作系爭工程逾期31.1天而扣罰款
    ，惟被告就變更油漆、鋼料缺貨而改用尺寸較大之鋼材、障
    礙物未清除、噪音過大、增加施作非契約範圍內之工作等等
    影響施工工期之情事者未予計入，且該等事由合於系爭契約
    書第八條第五項第１款第４、６、７目「因辦理變更設計或
    增加工程數量。」「由本公司自辦或本公司之其他廠商承包
    契約相關工程之延誤而影響履約進度者」、「其他非可歸責
    於廠商之情形」等約定，應得展延工期，不計算逾期違約金
    ，該影響原告施工之工期而被告未予核計展延者，計有71.
    26天，如加計該71.26天工期，則原告非但未逾期，反而是
    提前完工，故被告以原告逾期罰款為理由，剋扣逾期罰款
    3,409,275元並無理由，又縱認逾期天數無訛，該等違約金
    之約定亦屬過高云云。惟按行使權利及履行義務應依誠實及
    信用之方法，民法第148條定有明文，是如當事人就計算相
    關之工期之內容，業已提出自己之計算資料和數據，並經他
    方當事人列入計算及協商之依據時，除非其能證明提列時係
    遭他方當事人詐欺或脅迫或有錯誤等足以影響其判斷之依據
    ，始得將原來其自行認定或主張、協議之相關工期數據予以
    推翻，否則應認該當事人有受其工期陳述拘束之意，他方當
    事人以此為基礎用以計逾期或違約與否，自屬正當。查依照
    原告所提之竣工報告書內容，其中工期核算表上，已記載原
    告不予爭執之施工日期日數、不予列計工期日數（包含經調
    解過後之結果）、停工日數等詳細內容，且工期核算表日數
    之記載，係由原告之受僱人林麗珍依合約及原告現場負責監
    工徐清連之指示記載等情，業據證人林麗珍到庭證述稱：「
    ……工程地點、開工日期、施工期限及竣工報告的第一行、
    驗收結算，是我根據合約及徐清連的指示寫的，寫完後，我
    就交給原告公司蓋章，上面的章（承商竣工報告處）和下面
    的章（承攬商蓋合約章處）是同時蓋的，蓋完章後，交給被
    告公司填寫監造報告。……」、「（法官提示原證三的工期
    核算表第二頁，是否為你所寫）？是我寫的，我是向被告公
    司借出原告公司製作的日報表，看上面記載的晴雨日，將雨
    天及停工報告、假日扣除，再依據合約上的施工期，計算出
    原告的逾期天數。」、「（法官問：你在做工期核算表時，
    你如何知道公共工程委員會調解裁定展延工期二十八天，而
    將此記載進去？）是徐清連提供資料給我的。」「（法官問
    ：這裡面還有哪些資料是你填的？）有竣工結算期數彙總表
    、竣工結算表、停工報告的工程案號、工程地點、工程名稱
    、開工日期、施工日期、停工條款、詳細理由，停工報告的
    其餘部分，不是我填的，工程進行中，是由徐清連和中油公
    司講好要停工的日期，再告知我，由我填寫。」等語，是被
    告以原告自行提出或原告業已與被告協商出之施工日期日數
    、不予列計工期日數（包含經調解過後之結果）、停工日數
    等詳細內容，整合計算出原告施作系爭工程逾期31.1天，其
    計算式和計算內容並無問題，原告自不得另以其他觀點再為
    爭執主張。是原告此點主張並不可採。又原告另行主張違約
    金之約定亦屬過高應予酌減云云，然就公開招標之公共工程
    以觀，違約金之標準係屬各競標廠商訂定投標價格之元素之
    一，如果在決標訂約之後，於得標廠商違約情形時，原約定
    之違約金數額竟可被酌減，不啻造成對其他競標廠商之不公
    平競爭，故而除非該違約金之約定在客觀上有明顯失衡之情
    形下，法院始能介入加以酌減，以求得公開招標競標公平和
    契約失衡間之平衡點。本件兩造間有關逾期罰款之約定，與
    原告所提其他公共工程合約相較，雖有較高，但尚難認有明
    顯失衡之情形，本院不予酌減違約金。故而被告以原告逾期
    31.1天為理由，扣逾期罰款3,409,275元於法並無不合，原
    告此部分之請求並無理由。
五、原告復主張系爭工程之工程款中有139,000元係被告完全未
    附理由扣款，惟被告就此抗辯稱該等扣款，係因原告有重大
    違約以及違反工安等事由，經被告依約處罰，原告亦已同意
    繳納罰款等情，業據提出與其陳述相符之內部傳票和舉發單
    、通知函等件為證，該等舉發單、通知函之內容與傳票所載
    均互核相符，再參諸被告亦為國內大型上市公司，其內部傳
    票以及相關之資料在每年度均需經會計師查核審計，臨訟製
    作之可能性極低，自堪信被告抗辯係因原告重大違約以及違
    反工安等事由，經被告依約處罰等情為真實，是原告此部分
    之請求亦無理由。
六、原告又主張被告變更履約標的將鋼構油漆自＃46變更為＃44
    應給付540,600元，另要求原告將C段欄杆油漆自＃44漆成黑
    色應給付40,300元云云，被告固不爭執原告曾將鋼構油漆自
    ＃46變更為＃44，以及被告要求原告將C段欄杆油漆自＃44
    漆成黑色，惟否認係變更履約標的。經查，就鋼構油漆部分
    ，依系爭工程合約3.1.2後段，原告應該要作寬5公分，長十
    公分的色調樣板資料，可是他們沒有作，原告剛開始提出的
    色卡上每個顏色大約只有十元硬幣大小等情，業據證人乙○
    ○到庭證述明確，且嗣後當被告之監造工程師乙○○要求改
    漆時，原告之現場監工負責人徐清連亦同意直接換漆而無異
    議（僅希望在工期上考量換漆之延長而已），此業據證人乙
    ○○證述屬實，核與原告之現場負責人徐清連陳述稱：「…
    …後來帶了部分到被告公司時，被告就有爭議，說要改油漆
    ，當場沒有說要改幾號，呂先生說要改，我說沒關係，只要
    工期部分要體諒就好，呂先生說這方面一定會幫忙，後來被
    告公司有決定要漆四十四號油漆，就通知我們。……」等語
    相符，衡其情形，原告在提及換漆時，未提出任何費用之情
    事，僅請被告延長工期，自足以使被告信賴原告就換漆之相
    關費用不欲請求，是原告嗣後再行請求即無理由。又就C段
    欄杆油漆，雖然證人即原告現場監工負責人徐清連證述稱：
    「……我在換成44號漆以後有問過周先生，是不是全部要漆
    成44號顏色，周先生跟我說合約全部都要漆成44號顏色……
    」等語，然而該等證言與證人乙○○之證述稱：「……合約
    並沒有約定欄杆顏色，設計圖上也沒寫顏色，依慣例原告應
    配合現場，現場的其他欄杆是黑色的，所以原告做的欄杆，
    應該也要漆成黑色，我沒有指示欄杆的顏色，可是原告有到
    現場去看，欄杆的製作是在後期，原告應該知道欄杆要漆成
    跟其他欄杆相同的黑色，而且原告有些欄杆是把我們舊有的
    欄杆切除再做的，原告應該知道要漆成舊有欄杆的黑色……
    」、「……這案子我是主辦工程師，周先生的專長是儀器校
    正，原告公司是以我為對話窗口，所以徐先生不可能去找周
    先生……」彼此互有出入，且參諸徐清連於證述鋼構油漆換
    漆之過程時，亦稱：「……被告的監工丙○○都有到預製場
    及噴砂場看，他也有提到顏色不太對，可是他沒有辦法作決
    定……」等語，足徵原告方面亦知悉丙○○就顏色部分並無
    法決定，是自難單以證人徐清連之證言即認被告就欄杆油漆
    已有所指定，此外原告復無法舉證證明欄杆部分之油漆係被
    告指定應漆成44號顏色，且嗣後復行要求更改，其以被告變
    更履約標的為由，請求被告給付相關費用即無理由。
七、原告再主張被告要求其增加施作A、Ｃ段之平台及爬梯，計
    支出92,200元，此為被告所否認，稱該A、Ｃ段之平台及爬
    梯係原告為施工拆除後而重新施作，係屬原告依約應回復原
    狀之部分，而非新增工程等語。經查，原告於起訴狀第7頁
    中即已亦自承係拆除被告舊材料改作，復無法說明被告有同
    意追加該等工程，依兩造合約說明書第13條17 項第6款施工
    如有損害或危及現有設備承包商要負責改善，故而此部分僅
    能認為係屬原告為回復改善之必要而施工，並非新增工程，
    原告復無法證明該等工程係屬新增工程，其此點主張亦不可
    採。
八、從而，原告依據契約關係，請求被告給付4,221,375元及自
    起訴狀繕本送達之翌日起按年息百分之五之利息，為無理由
    ，應予駁回。原告之訴既經駁回，其假執行之聲請亦失所附
    麗，自應一併予以駁回之。
九、因本案事證及法律關係已臻明確，兩造其餘主張陳述及所提
    之證據，均毋庸再予一一審酌，附此敘明。
十、結論：原告之訴為無理由，依民事訴訟法第78條判決如主文
    。
中　　華　　民　　國　　94　　年　　12　　月　　29　　日
                  民事第六庭    法　官　郭美杏
以上正本係照原本作成
如對本判決上訴，須於判決送達後20日內向本院提出上訴狀
中　　華　　民　　國　　94　　年　　12　　月　　30　　日
                    　　　　　　書記官　潘惠梅
